【裁判字號】    98,保險,24
【裁判日期】    990420
【裁判案由】    給付保險金
【裁判全文】
臺灣板橋地方法院民事判決              98年度保險字第24號
原      告  日晟工程有限公司
法定代理人  甲○○
訴訟代理人  許永昌律師
被      告  新光產物保險股份有限公司板橋分公司
法定代理人  乙○○
訴訟代理人  謝政達律師
            楊景勛律師
上列當事人間請求給付保險金事件，本院於中華民國99年4月6日
言詞辯論終結，判決如下：
    主      文
原告之訴及假執行之聲請均駁回。
訴訟費用由原告負擔。
    事實及理由
一、原告主張：原告於民國96年1 月26日承包第三人台灣省自來
    水公司第十二區管理處關於新莊都心中心開發工程自來水配
    管工程(一)工程（下稱系爭工程）案，原告就系爭工程於96年
    2 月7 日與被告簽訂營造綜合保險契約並繳納保險費，保單
    號碼為130196ECP0000000，保險期間為96年3 月1 日0 時起
    至97年9 月1 日24時止，因施工所需，原告再於97年9 月1
    日辦理將原保險單所載保險期間延長，自97年9 月1 日0 時
    至99年3 月1 日24時止，保險單號碼為1301字第96ECP00000
    00號、批單號碼為1301字第97ECE0000000。嗣原告於97年12
    月19日施工過程，不慎損害第三人中華電信股份有限公司台
    灣北區分公司台北西區營業處（下稱中華電信公司）管線，
    計中繼光纖15條、用戶光纖3 條、長途光纖2 條、銅纜6 條
    ，經協調後，須由原告賠償第三人中華電信公司新台幣（下
    同）2,981,248 元。原告於保險事故發生後，依保單之營造
    綜合保險附加條款144 第三人管線損失自負額附加條款之約
    定，向被告申請保險理賠事宜，然被告迄今仍以原告未收到
    所需索賠文件為由，未依保險契約定及保險法規定約理賠；
    又依工程實務慣例，台北縣新莊市副都市中心重劃區自始並
    無地下管線位置圖，可見原告於施工前已盡相當注意。為此
    ，提起本訴。併為聲明：被告應給付原告2,384,999 元及自
    起訴狀繕本送達翌日起至清償日止，按週年利率百分之5 計
    算之利息；並願供擔保請准予假執行。
二、被告則以：原告主張之附加條款144 之第三人管線損失自負
    額附加條款，係自負額之特別約定，與保險金債權是否存在
    之承保事故範圍無涉，不得作為請求給付保險金之依據。又
    被告主張之事故，為營造綜合保險基本條款第2 條所指之營
    造工程第三人意外責任險「致第三人財物受有損害部分」，
    惟依第9 條第(五)項規定「第2 條營造工程第三人意外責任險
    之承保範圍不包括下列各項：…(五)因損害管線、管路、線路
    及其有關設施所致之賠償責任」。原告所主張因施工中而觸
    斷中華電信公司所有之電攬線，正係所謂因損害管線、管路
    、線路及其有關設施所致之賠償責任，不在承包範圍，被告
    本無給付保險金之義務，故被告拒絕原告之請求，非如原告
    主張「未收到所需索賠文件為由」而拒絕理賠等語，資為抗
    辯。併為答辯聲明：原告之訴及假執行之聲明均駁回；如受
    不利判決願供擔保請准免為假執行。
三、本件原告於96年2 月7 日，就其所承包第三人台灣省自來水
    公司第十二區管理處之系爭工程，與被告簽訂營造綜合保險
    契約，初次投保期間自96年3 月1 日0 時起至97年9 月1 日
    24時止，期滿後，原告續投相同保險，保險期間自97年9 月
    1 日0 時起至99年3 月1 日24時止；97年12月19日，原告施
    工不慎損害中華電信公司管線，計中繼光纖15條、用戶光纖
    3 條、長途光纖2 條、銅纜6 條，經原告與中華電信公司協
    調，原告需賠償中華電信公司2,981,248 元之事實，有營造
    綜合保險2 份及營造綜合保險附加條款、營造綜合保險基本
    條款及中華電信公司函各1 份影本在卷可證，並為兩造所不
    爭執，自為真實。
四、得心證之理由：
  (一)查本件營造綜合保險附加條款144 「第三人管線損失自負額
    附加條款」，其內容為：「茲約定：被保險人因施工損害第
    三人管線、管路、線路或其有關設施時，應按下列規定之百
    分比負擔自負額，但最低不得低於保險契約所載之自負額：
    ……」（見本院卷第11頁），可見被告抗辯上開附加條款係
    屬自負額之特別約定，與保險金債權是否存在之承保事故範
    圍無涉，並非無稽，是原告以之作為其請求被告給付本件保
    險金之依據，尚非可採。
  (二)又本件營造綜合保險基本條款第2 條「營造工程第三人意外
    責任險」之第1 項約定：「被保險人在施工處所或毗鄰地區
    ，於保險期間內，因營建本保險契約承保工程發生意外事故
    ，致第三人體傷、死亡或財物受有損害，被保險人依法應負
    賠償責任而受賠償請求時，除約定不保事項外，本公司對被
    保險人負賠償之責。」、第9 條「營造工程第三人意外責任
    險特別不保事項」約定：「第2 條營造工程第三人意外責任
    險之承保範圍不包括下列各項：…(五)因損害管線、管路、線
    路及其有關設施所致之賠償責任。但被保險人證明施工前已
    取得上述設施位置圖及有關資料，並於施工中已盡相當注意
    者，為修理或置換受損設施所需費用不在此限。…」（見本
    院卷第23頁），顯見本件保險契約關於營造工程第三人意外
    責任險，原則上對於因損害管線、管路、路線及其有關設施
    所致之賠償責任，屬於特別不保事項，除非被保險人能證明
    施工前已取得上述設施位置圖及有關資料，並於施工中已盡
    相當注意義務者，例外將因損害管線、管路、路線及其有關
    設施所致之賠償責任，歸列為保險事項，並對於修理或置換
    受損設施所需費用，負有理賠之責任。經查，被告雖抗辯依
    工程實務慣例，台北縣新莊市副都市中心重劃區自始並無地
    下管線位置圖，原告於施工前已盡相當注意云云，並聲請本
    院向台北縣政府工務局查詢：「台北縣新莊市副都市中心重
    劃區，原告依系爭工程在思源路585 號範圍於97年12月19日
    前是否有地下管線位置圖、配置圖等相關文件」，然經本院
    函查後，台北縣政府工務局函復：原告所稱位置於「台北縣
    新莊副都市中心市地○○○區段徵收開發工程─公共工程第
    一標」開發之前係人行道，有關地下管線位置圖及配置圖等
    資料之取得，均需由各該管線單位提供等語，有該府99年1
    月14日北工務字第0990025172號函在卷可稽，而原告迄未提
    出相關管線提供單位以供本院查證，則其上開主張是否真實
    ，已不無可疑？況原告於系爭工程施工前並未取得中華電信
    公司地下管線位置圖及有關資料，為其所是認，可知其本件
    損害管線之賠償責任，並不符合本件營造綜合保險基本條款
    第9 條第(五)款但書「被保險人證明施工前已取得上述設施位
    置圖及有關資料」之規定，其不得依約向被告請求給付保險
    金，應屬無疑。
五、從而，原告依保險契約及保險法之規定，請求被告給付2,38
    4,999 元及自起訴狀繕本送達翌日起至清償日止，按週年利
    率百分之5 計算之利息，為無理由，應予駁回；其假執行之
    聲請亦失所附麗，應併予駁回。
六、結論：原告之訴為無理由，依民事訴訟法第78條，判決如主
    文。
中    華    民    國    99    年    4     月    20    日
                  民事第一庭    法  官  高文淵
上列正本係照原本作成
如對本判決上訴，須於判決送達後20日內向本院提出上訴狀
中    華    民    國    99    年    4     月    20    日
                                書記官  黃瀅螢

司法院資訊處製作；財團法人民間司法改革基金會備份。
